【裁判字號】    98,訴,2583
【裁判日期】    991217
【裁判案由】    分配表異議之訴
【裁判全文】
臺灣板橋地方法院民事判決              98年度訴字第2583號
原      告  鄭竹妤
訴訟代理人  鄭定宇
            廖穎愷律師
被      告  彭勝堂
訴訟代理人  吳金綢
上列當事人間請求分配表異議之訴事件，本院於民國99年11月29
日言詞辯論終結，判決如下：
    主  文
原告之訴駁回。
訴訟費用由原告負擔。
    事實及理由
壹、程序方面
    被告經合法通知，未於最後言詞辯論期日到場，核無民事訴
    訟法第386 條列各款情形，爰依原告聲請，由其一造辯論而
    為判決。
貳、實體方面
一、原告方面主張：按異議未終結者，為異議之債權人或債務人
    ，得向執行法院為反對陳述之債權人或債務人提起分配表異
    議之訴，強制執行法第41條第1 項本文定有明文。原告曾於
    民國95年12月4 日就本案不動產（坐落台北縣蘆洲市○○段
    381 地號土地及台北縣蘆洲市○○段12504 建號，門牌號碼
    台北縣蘆洲市○○街75號3 樓建物）設定抵押權予被告，然
    當時原告父親鄭定宇（原名鄭錦源）僅向被告借得新台幣（
    下同）100 萬元，被告主張本案抵押債權為120 萬元，顯有
    錯誤。另外，原告父親鄭定宇於96年1 月起，曾陸續交付支
    票或匯款予被告，金額共計86萬8,750 元，原告爰主張抵銷
    ，是被告債權僅餘13萬1,250 元（100 萬－86萬8,750 元＝
    13萬1,250 元），自僅能就餘款部分參與分配。被告所提「
    借據暨同意書」部分，雖其上書立日期為95年11月30日，借
    款金額為60萬元，利息為2 至3 分，然於95年12月4 日抵押
    權設定時，金額增加至100 萬元，利息約定為「無」，因此
    雙方意思表示自以後者為準。至於被告所提「125 萬元本票
    及三重簡易庭調解筆錄」部分，係因當時原告及原告父親鄭
    定宇不諳法令，未能提出抵銷抗辯，以致法院誤以為被告仍
    有債權，然原告父親鄭定宇既已清償86萬8750元，原告自得
    主張抵銷。另被告主張原告父親鄭定宇曾多次向其借款，並
    開立支票償還，而支票跳票逾202 萬2000元，故尚積欠125
    萬元云云，原告否認之，又票據開立之原因所在多有，不能
    逕以票據認作有借款之事實。再者，被告主張票據為借款證
    據，然既稱跳票逾202 萬2000元，又稱故尚積欠125 萬元，
    似顯矛盾，凡此均認被告主張無理由。關於被告所述「其受
    原告父親鄭定宇委託，於96年3 月16日、96年5 月24日、96
    年12月18日匯款13萬5000元、10萬元、8 萬2000元至黃思瑜
    、李秀妍、辜金妍帳戶，該款項為原告父親鄭定宇所借」云
    云，原告否認之。且原告父親鄭定宇並不認識黃思瑜、李秀
    妍等人，前開13萬5000元、10萬元匯款與本案無關。至於8
    萬2000元雖匯到原告母親辜金妍帳戶，亦係被告與辜金研之
    債權債務關係，與本件無關。被告債權業已消滅，自不得參
    與分配等語。並聲明：確認被告就鈞院98年度司執字第15
    243 號強制執行事件，於98年8 月25日製作之分配表次序10
    所列抵押債權120 萬元不存在。鈞院98年度司執字第1524
    3 號強制執行事件，於98年8 月25日製作之分配表，其中次
    序8 被告應受分配之執行費用9,144 元，及次序10應受分配
    之債權120 萬元，應予剔除，不得列入分配。
二、被告經合法通知，未於最後言詞辯論期日到場，其前曾於言
    詞辯論期日到場陳述，並提出書狀以：原告之父鄭定宇當初
    有寫借據及本票、支票向其借款，金額總共為125 萬元，鈞
    院簡易庭亦有以97年度重簡移調字第82號成立調解，確認調
    解金額為125 萬7,916 元。鄭定宇確於96年1 月起陸續交付
    支票予被告，已兌現支票金額為84萬8,750 元，惟鄭定宇交
    付之支票中有202 萬2,000 元之支票全數退票，且已兌現之
    支票金額並非全部清償本金，有部分是清償利息，被告以匯
    款方式及交付現金之方式借款予鄭定宇，扣除已過票的部分
    ，鄭定宇積欠被告之金額超過125 萬元，原告之請求並無理
    由等語，資為抗辯。並聲明：原告之訴駁回。
三、本件原告主張於95年12月4 日將其所有系爭不動產，為被告
    設定120 萬元之抵押權，其後本院98年度司執字第15243 號
    強制執行原告系爭不動產，拍定後製作分配表，該表第8 、
    10順序列有第2 順位抵押權人即被告之執行費與債權原本12
    0 萬元，其於分配期日前對上開分配表聲明異議，惟為被告
    表示反對意見等情，均為被告所不爭執，並有執行分配表、
    他項權利證明書、抵押權設定契約書、聲明異議狀及反對陳
    述狀等附卷可稽，原告此部分之主張，應屬真實。惟原告另
    主張系爭不動產所擔保之債權業經清償，且當初實際借款非
    120 萬元，被告不得列入執行金額分配等情，則為被告所爭
    執，並以上開情詞置辯。從而，本件兩造爭執要點厥為系爭
    不動產所擔保被告之借款債權120 萬元是否存在，茲敘述如
    下：
（一）經查，被告抗辯原告之父鄭定宇向其借款，至今尚積欠超
      過125 萬元借款等情，有被告提出之「借據暨同意書」、
      發票金額125 萬元之本票1 紙、發票金額17萬8,350 元及
      19萬6,000 元支票各1 紙及本院三重簡易庭97年度重簡移
      調字第82號調解筆錄1 件在卷為據（見本院卷第43頁至第
      47頁），該「借據暨同意書」之書立日期為95年11月30日
      ，內容為「本人鄭錦源向彭勝堂實際借款共計陸拾萬元正
      ，同意女兒房屋鄭竹妤抵押設定金額共壹佰貳拾萬元正，
      作為以後若有再增借金額空間，利息為2 至3 分內，還款
      日期為九十七年元月九日，... 」；原告亦不爭執被告分
      別於95年12月6 日、96 年1月11日分別匯款46萬7,000 元
      、42萬4,000 元予原告，合計99萬1,000 元，雙方合意以
      100 萬元計算（見本院卷第129 頁原告所提出之民事準備
      〈五〉狀），堪認於96年1 月11日時，被告已交付100 萬
      元之借款予原告。
（二）雖原告主張嗣後陸續交付支票或匯款予被告，金額共計86
      萬8,750 元（其中2 萬元為現金匯款），爰主張抵銷云云
      ，惟此為被告所否認，辯稱並非完全清償本件借款，且有
      部分係利息等語，而觀之原告所主張之支票兌現部分（金
      額合計為84萬8,750 元），兌現日期為96年1 月5 日至96
      年11月3 日之間，再依據原告於上開強制執行案件中所提
      出之兩造所簽貸款契約書（見本院上開強制執行卷〈三〉
      原告所提民事聲明異議狀），其書立日期為97年1 月1 日
      ，其上記載：
      「立契約書人：彭勝堂（簡稱甲方）鄭竹妤（簡稱乙方）
        為95年12月4 日甲方借給乙方新台幣壹佰萬元整，並辦
      理設定抵押（設定新台幣壹佰貳拾萬元），至96年12月30
      日期滿日，乙方尚欠甲方新台幣伍拾萬元。經甲乙雙方同
      意續訂契約如下：
      一、甲方同意乙方已償還之伍拾萬元續借給乙方並於簽約
          時同時開立聯邦商業銀行樹林分行97年2 月20日面額
          新台幣伍拾萬元支票給乙方，加上前欠未償還伍拾萬
          元共計新台幣壹佰萬元借給乙方。
      二、利息以年息24% 計算（即月息2%），乙方應按月初支
          付給甲方，逾期應另支付逾繳天數之利息。
      三、原95年12月4 日之設定新台幣壹佰貳拾萬元之抵押登
          記，於乙方完全償還本金及利息後七日內甲方負責塗
          銷登記，如乙方分期攤還本金，不得要求甲方降低設
          定金額。
      ..........
      」等語，可見上開貸款契約書係延續前揭「借據暨同意書
      」而來，對照兩份約定內容，堪認兩造間確實有利息之約
      定，原告主張並無利息約定云云，實不足採。又算至96年
      12月30日時，原告僅清償50萬元，且又續借已清償之50萬
      元，堪認自97年1 月1 日起，原告對被告之欠款應為100
      萬元。又原告所主張之支票兌現部分，兌現日期集中在96
      年1 月5 日至96年11月3 日之間，均在97年1 月1 日兩造
      簽訂上開貸款契約書之前，堪認原告以上開支票兌現部分
      係清償利息及本金，且業經兩造於96年12月30日時進行會
      算，並且與97年1 月1 日之後所積欠被告之欠款100 萬元
      無關，原告主張以該等支票兌現金額抵銷對於被告之欠款
      ，自屬無據。此外，原告於97年3 月20日以現金匯款2 萬
      元與被告，雖為被告所不爭執，惟被告辯稱係支付利息，
      對照上開貸款契約書記載97年1 月1 日起原告對被告之欠
      款為100 萬元，以月息2%計算，月息為2 萬元，是被告辯
      稱該2 萬元為支付利息，堪認為合於情理，自不能認定原
      告所匯款2 萬元係為清償前揭債務之本金，原告主張此2
      萬元部分予以抵銷對被告之欠款，亦不可採。
（三）再者，被告於97年5 月間持原告所簽發、鄭定宇所背書之
      發票金額25萬元、100 萬元（合計為125 萬元）支票向本
      院聲請核發支付命令（本院97年度促字第27378 號），經
      原告等聲明異議而視為起訴，由本院三重簡易庭以97年度
      重簡移調字第82號案件審理，鄭定宇於該案件97年8 月21
      日言詞辯論期日陳稱：「我向原告（即本件被告）借錢
      125 萬元」等語，經法官勸諭兩造讓步，達成調解，調解
      內容為：「一、相對人願連帶給付聲請人新台幣（下同）
      0000000 元正，給付方法：自民國（下同）97年9 月20日
      起至清償完畢止，於每月20日各給付30000 元，最後一期
      給付27916 元，... 」，此有本院三重簡易庭上開案卷及
      調解筆錄等在卷可稽，原告雖辯稱因不諳法令，未能提出
      抵銷抗辯云云，然原告所稱之支票或匯款共計86萬元
      8,750 元業經兩造會算，部分用以清償利息等情，已如前
      述，是原告主張不諳法令未能提出抵銷抗辯云云，實屬無
      據。
（四）綜上所述，堪認被告已就主張有利於己之事實，充分舉證
      以實其說，堪信被告所辯本件為抵押權所擔保之120 萬元
      債權確實存在，尚未清償等情，為真實可採。原告請求確
      認被告於本件強制執行事件，本院於98年8 月25日製作之
      分配表次序10所列抵押債權120 萬元不存在，被告所受分
      配之執行費用及原本120 萬元，應予剔除，不得列入分配
      云云，均為無理由。
四、次按，稱普通抵押權者，謂債權人對於債務人或第三人不移
    轉占有而供其債權擔保之不動產，得就該不動產賣得價金優
    先受償之權。民法第860 條定有明文。本件被告對於原告及
    原告之父鄭定宇之借款債權120 萬元，既在系爭不動產抵押
    權擔保範圍內，且未受清償，被告就本院98年度司執字第15
    243 號強制執行事件聲明參與分配結果，其分配表列有執行
    費與抵押權優先受償原本120 萬元，核屬正當無誤，原告就
    此爭執而為異議，應屬無理由。
五、綜上，本件原告請求確認系爭不動產所擔保被告之借款債權
    120 萬元不存在，本院製作之分配表關於被告之債權及執行
    費用應予剔除不列入分配，均屬無理由，不應准許，予以駁
    回。本件事證已臻明確，兩造其餘攻擊防禦方法，核與判決
    結果無影響，爰不一一論述，併此敘明。
六、據上論結，本件原告之訴為無理由，依民事訴訟法第78條，
    判決如主文。
中    華    民    國    99    年    12    月    17    日
                  民事第二庭    法  官  連育群
以上正本係照原本作成
如對本判決上訴，須於判決送達後20日內向本院提出上訴狀。如
委任律師提起上訴者，應一併繳納上訴審裁判費。
中    華    民    國    99    年    12    月    17    日
                                書記官  溫婷雅

司法院資訊處製作；財團法人民間司法改革基金會備份。
